【裁判字號】    94,上,802
【裁判日期】    950124
【裁判案由】    損害賠償
【裁判全文】
臺灣高等法院民事判決                   94年度上字第802號
上  訴  人  奇駿企業有限公司
法定代理人  甲○○
上  訴  人  鑫盤企業股份有限公司
法定代理人  丁○
上  訴  人  晶能開發股份有限公司
法定代理人  戊○○
共      同
訴訟代理人  羅子武律師
被  上訴人  丙○○
訴訟代理人  林家祺律師
            李兆環律師
複  代理人  乙○○
上列當事人間請求損害賠償事件，上訴人對於中華民國九十四年
七月十三日台灣士林地方法院九十二年度重訴字第三三六號第一
審判決提起上訴，經本院於九十五年一月十日言詞辯論終結，判
決如下：
    主  文
上訴駁回。
第二審訴訟費用由上訴人負擔。
    事 實 及 理 由
一、本件上訴人聲明求為判決：(一)原判決廢棄。(二)被上訴人應給
    付鑫盤企業股份有限公司（下稱鑫盤公司，並減縮為）新台
    幣（下同）二百萬一千五百七十五元、奇駿企業有限公司（
    下稱奇駿公司，並減縮為）一百零八萬八千五百一十七元、
    晶能開發股份有限公司（下稱晶能公司）一百七十八萬八千
    四百一十七元，及均自起訴狀繕本送達之翌日起，至清償日
    止，按年息百分之五計算之利息。
    被上訴人聲明求為判決：上訴駁回。
二、上訴人起訴主張：被上訴人藉由同時擔任伊等三家公司會計
    之機會，自民國（下同）八十年間起至八十三年間止，陸續
    分別侵占伊等三家公司如原判決附表所示之金額；除經兩造
    先後三次和解，被上訴人先後已返還伊等三家公司共二千一
    百一十四萬五千三百二十五元，惟嗣經伊等選擇以查帳之方
    式，發現尚侵占伊等三家公司如本院刑事判決附表(三)所示金
    額，被上訴人因此所涉及侵占及偽造有價證券等罪責，業經
    本院以九十二年度上訴字第二六五七號刑事判決判處有罪（
    現正由被上訴人上訴最高法院中）等情，爰依侵權行為及不
    當得利之法則，求為命被上訴人給付上訴人鑫盤公司四百一
    十一萬九千一百七十六元、上訴人奇駿公司一百一十七萬零
    五百一十七元、上訴人晶能公司一百七十八萬八千四百十七
    元，並均自起訴狀繕本送達之翌日起加計法定遲延利息之判
    決（原審為上訴人敗訴之判決，上訴人全部上訴，惟就上訴
    人鑫盤公司減縮請求二百萬一千五百七十五元本息、上訴人
    奇駿公司減縮請求一百零八萬八千五百一十七元本息）。
    被上訴人則以：上訴人並未提出完整之支票票根、日記帳、
    銀行對帳單等會計帳冊以供核對，自無法證明全部短缺資金
    均遭伊侵占，且伊曾於八十四年六月十六日、同年七月三十
    一日及同年十二月七日與上訴人簽立和解書及協議書，達成
    和解，並已給付二千一百一十四萬五千三百二十五元，然兩
    造均無意受該和解內容拘束，更積極為與和解內容相反之行
    為，則前開和解契約已由兩造以默示之意思表示合意解除，
    故扣除伊於本院九十二年度上訴字第二六五七號刑事判決承
    認侵占之一千四百一十九萬八千六百四十四元，上訴人溢領
    之六百九十四萬六千六百八十一元，即屬不當得利，應予返
    還，伊並主張以上開金額抵銷等語，資為抗辯。
三、兩造不爭執之事實：
  (一)被上訴人自七十九年十月間起至八十四年六月間止（之間曾
    自八十三年二月間起至六月間止曾短暫離職），同時任職於
    上訴人三家公司擔任會計。
  (二)兩造於八十四年六月十六日簽訂和解書、旋於八十四年七月
    三十一日再簽訂和解書續約、嗣於八十四年七月三十一日又
    簽訂協議書；被上訴人已返還上訴人三家公司之金額共為二
    千一百一十四萬五千三百二十五元（見原審(一)卷一一六頁至
    一二一頁、本院卷九三頁至九八頁之和解書、和解續約及協
    議書）。
  (三)兩造對於本院九十二年度上訴字第二六五七號刑事判決（見
    原審(一)卷五七頁至七二頁、八四頁至一一五頁）之形式上真
    正不爭執。
  (四)上訴人在本件所請求之金額，係於兩造和解後，再針對本院
    上開刑事判決附表三即被上訴人否認部分就其中部分金額為
    請求。
  (五)上訴人三家公司均已解散，惟尚未清算完結，自有當事人能
    力（見原審(三)卷七九頁之台灣台北地方法院函）。
  (六)上訴人對於被上訴人於原審提出被證四號至被證二八號之證
    據即和解書、本院刑事庭審判筆錄、原審刑事庭審判筆錄、
    對帳單、支票存根、日記帳、支票領用登錄簿及上訴人奇駿
    公司銀行存摺、傳票（見原審(一)卷一一九頁至一七六頁、原
    審(二)卷二四三頁至二六二頁）之形式上真正不爭執。
四、上訴人主張被上訴人藉由同時擔任伊等三家公司會計之機會
    ，自八十年間起至八十三年間止，陸續分別侵占伊等三家公
    司如原判決附表所示金額；除經兩造先後三次和解，返還伊
    等三家公司之金額共為二千一百一十四萬五千三百二十五元
    外，嗣經伊等選擇以查帳之方式，發現尚侵占伊等三家公司
    如上訴聲明之款項等情，固據其提出部分銀行對帳單、支票
    登錄本、支票領用登錄本為證（見原審(二)卷十九頁至一九四
    頁、二二七頁至二三三頁、二九Ｏ頁至二九五頁），並舉出
    被上訴人因此所涉及侵占及偽造有價證券等罪責，業經本院
    刑事庭以九十二年度上訴字第二六五七號刑事判決認定有罪
    之理由，即以被上訴人核閱上訴人所提出之上開資料後，並
    未提出合理之解釋，可認定被上訴人有侵占前開款項為理由
    。惟為被上訴人所否認；且查：
  (一)雖本院刑事庭所為上開刑事判決，基於上述理由，就被上訴
    人否認有侵占上訴人上述部分之款項，認定被上訴人亦有該
    部分侵占之犯罪事實（見原審(一)卷五八頁背面至五九頁、八
    七頁至八八頁之判決理由），惟於本件獨立民事訴訟之裁判
    時，本不受其拘束，本院仍得依自由心證為相異之認定（最
    高法院五十年台上字第八七二號判例參照）。
  (二)被上訴人否認有侵占上訴人上述部分之款項，惟本院刑事庭
    認定被上訴人亦有該部分侵占之犯罪事實，無非係以：「被
    告（指被上訴人）為告訴人（指上訴人）公司會計，負責保
    管告訴人公司支票、管理資金及製作帳冊，領用支票、簽發
    支票均應登錄於支票登錄本、支票領用登記本上，並將支付
    對象及用途登載於支票票根，另將每日收入、支出登載於日
    記帳內……。然告訴人公司簽發之支票竟存入被告花旗銀行
    帳戶；支票提領之現款、貨款、借款等均應存入告訴人公司
    之銀行帳戶，卻有短存、未存入告訴人公司帳戶之情事，而
    告訴人公司日記帳、支票領用登錄本、支票登錄本或公司銀
    行帳戶對帳單內並無相符之支出紀錄，有上開日記帳、支票
    領用登錄本、支票登錄本、支票存根、告訴人銀行帳戶對帳
    單、被告花旗銀行帳戶對帳單等附卷可供核對。參以經被告
    核閱告訴人所提出之上開資料後，並未提出合理之解釋；而
    被告擔任告訴人公司會計多年且有出入之金額亦非少數，應
    無因過失而漏載之情事，足認被告有侵占此部分告訴人公司
    款項…」等情為其論據（見原審(一)卷五八頁背面至五九頁、
    八七頁至八八頁之判決理由）。然查上訴人奇駿公司之法定
    代理人甲○○已於刑事訴訟第一審審理時證稱「（法官問：
    被告要開的票，金額是何人決定？）因為有時候要調帳（即
    調現)，所以是因為公司需要而開票；有時候是貨款…」、
    「（法官問：有無可能是因為有其他用途而有短存的現象？
    ）這是有可能，但一般來說，都會將那些短存的金額登載在
    日記帳上…」、「（法官問：有無轉存到被告戶頭上的情形
    ？）一般是不可能，除非是借貸關係，但這些都會寫在日記
    帳上。」（見原審(一)卷一七Ｏ頁之刑事審判筆錄），為兩造
    所不爭執，足見上訴人奇駿公司之法定代理人甲○○亦自認
    各該款項有可能因有其他用途而生短存現象，如欲確認短存
    之事實，即須藉由日記帳及其他完整帳冊加以輔助查核，不
    能僅憑以銀行對帳單有轉帳短存或未存之情形，即推定被上
    訴人有侵占該差額款項之情事。又上訴人資金轉入被上訴人
    帳戶之情形，亦有可能係為清償借貸而存入，亦需由上訴人
    提出完整日記帳，以供核對資金用途，始能確定被上訴人有
    無侵占上開款項。據被上訴人辯稱八十四年六月間因本件事
    故雙方合意解僱，伊於離職前，帳冊均由伊保管，離職後即
    未保管，事發前後均經兩造查過帳，查完帳後帳冊均交與上
    訴人保管，為上訴人所不爭執（見本院卷一五四頁至一五五
    頁之言詞辯論筆錄），且上訴人復自認：「系爭侵占款項的
    部分，是在被上訴人離職後查帳查出來的」（見本院卷一五
    四頁至一五五頁之言詞辯論筆錄），據此，上訴人既主張係
    於被上訴人離職後，始因查帳查出被上訴人另有侵占上述部
    分之款項，理應提出上訴人三家公司完整之帳冊資料，以供
    查證才是，惟上訴人已自認伊等無法提供完整之帳冊資料，
    以供查證（見原審(三)卷三一頁至三五頁之附表一、本院卷一
    Ｏ八頁之準備程序筆錄）。上訴人既不能提出完整之帳冊資
    料，以供查證，且又係屬多年前之帳務，殊難強令被上訴人
    須為鉅細靡遺之記憶，自不能僅以被上訴人未提出合理之說
    明或單憑片段之資料，即推定被上訴人亦有侵占上訴人上述
    部分款項之證據。
  (三)況查上訴人鑫盤公司就其中附表編號27號金額二萬九千元部
    分，係主張被上訴人於八十二年六月十七日侵占該票款，固
    據其提出日記帳、對帳單、領用登錄本為證（見原審 (二)
    卷二四六頁至二四八頁），惟經核該領用登錄本上係記載由
    「林」姓員工領取，並非由被上訴人所領取，且係作為公司
    零用金之用途，復為兩造所不爭執；又上訴人奇駿公司就其
    中附表編號35號金額五萬元部分，係主張被上訴人於八十二
    年五月二十四日侵占該票款，固據其提出日記帳、對帳單、
    領用登錄本為證（見原審(二)卷一Ｏ三頁、一一七頁背面、一
    二六背面），惟經核上開領用登錄本上業已載明係由「林」
    姓員工簽收領取（見原審(二)卷一一七頁背面、二五三頁），
    顯均與被上訴人無涉。然上訴人鑫盤公司及上訴人奇駿公司
    亦均將之列入侵占款項，益見上訴人之輕率。
五、從而，上訴人分別依據侵權行為及不當得利之法則，請求被
    上訴人給付上訴人鑫盤公司二百萬一千五百七十五元、上訴
    人奇駿公司一百零八萬八千五百一十七元、上訴人晶能司一
    百七十八萬八千四百一十七元，及均自起訴狀繕本送達之翌
    日起，至清償日止，按年息百分之五計算之利息，均屬不應
    准許。原審所為上訴人敗訴之判決，核無違誤。上訴論旨指
    摘原判決不當，求予廢棄改判，為無理由。
六、至兩造其餘之攻擊或防禦方法及未經援用之證據，經本院斟
    酌後，認為均不足以影響本判決之結果，自無逐一詳予論駁
    之必要，併此敘明。
據上論結，本件上訴為無理由，依民事訴訟法第449條第1項、第
78條、第85條第1項前段，判決如主文。
中    華    民    國    95    年    1     月    24    日
                  民事第六庭   審判長法  官  林鄉誠
                                     法  官  梁玉芬
                                     法  官  楊豐卿
正本係照原本作成。
如不服本判決，應於收受送達後20日內向本院提出上訴書狀，其
未表明上訴理由者，應於提出上訴後20日內向本院補提理由書狀
（均須按他造當事人之人數附繕本）上訴時應提出委任律師或具
有律師資格之人之委任狀；委任有律師資格者，另應附具律師資
格證書及釋明委任人與受任人有民事訴訟法第466條之一第一項
但書或第二項（詳附註）所定關係之釋明文書影本。
中    華    民    國    95    年    1     月    24    日
                                      書記官  殷丹妮
附註：
民事訴訟法第四百六十六條之一（第一項、第二項）：
對於第二審判決上訴，上訴人應委任律師為訴訟代理人。但上訴
人或其他法定代理人具有律師資格者，不在此限。
上訴人之配偶、三親等內之血親、二親等內之姻親，或上訴人為
法人、中央或地方機關時，其所屬專任人員具有律師資格並經法
院認為適當者，亦得為第三審訴訟代理人。


司法院資訊處製作；財團法人民間司法改革基金會備份。
